【裁判字號】    92,台上,491
【裁判日期】    920314
【裁判案由】    給付工程款等
【裁判全文】
最高法院民事判決                                九十二年度台上字第四九一號
    上  訴  人  聖志企業有限公司
    法定代理人  謝金花
    訴訟代理人  黃陽壽律師
    被 上訴 人  國立交通大學
    法定代理人  張俊彥
    訴訟代理人  任秀妍律師
右當事人間請求給付工程款等事件，上訴人對於中華民國八十九年六月二十七日台灣
高等法院第二審更審判決︵八十九年度重上更(二)字第三六號︶，提起上訴，本院判決
如左：
    主  文
上訴駁回。
第三審訴訟費用由上訴人負擔。
    理  由
本件上訴人主張：第一審共同被告南北營造有限公司︵下稱南北公司︶前承包被上訴
人綜合一館之營建工程，並將其中地下室防水、防熱、耐磨地坪等部分工程，轉包予
上訴人。上訴人於民國八十四年六月間全部完工，南北公司積欠上訴人工程款新台幣
︵下同︶八百九十萬九千三百五十三元。而南北公司向被上訴人承包之總工程款約五
億元，工程已全部完工，依其雙方之合約，南北公司尚有上開數目之工程尾款債權存
在。上訴人乃就上開對南北公司之債權，向臺灣板橋地方法院聲請假扣押，經該院以
八十四年度裁全星字第三一八八號裁定准許，並經台灣新竹地方法院民事執行處於八
十四年十一月十五日，對第三人即被上訴人發扣押命令，禁止南北公司對被上訴人之
綜合一館新建工程工程款債權在八百九十萬九千三百五十三元範圍內為收取或其他處
分，被上訴人亦不得對南北公司為清償。惟被上訴人於八十四年十一月十七日收受該
扣押命令後，否認南北公司有上開債權之存在而聲明異議。又南北公司怠於行使其對
被上訴人之債權，被上訴人亦違背上開禁止命令，逕向南北公司給付，該給付對執行
債權人即上訴人不生效力等情。爰依強制執行法第一百二十條第二項，民法第二百四
十二條規定，求為確認南北公司對被上訴人有八百九十萬九千三百五十三元及自起訴
狀繕本送達翌日起至清償日止按週年利率百分之五計付利息之債權存在；並准上訴人
代位南北公司受領被上訴人之給付之判決︵上訴人起訴原請求被上訴人給付南北公司
上開金額之工程款及法定遲延利息，並由上訴人代位受領。第一審判決上訴人勝訴，
被上訴人提起上訴，上訴人在原審第一次更審時，減縮如上開聲明，其中確認工程款
本金債權存在部分，業經判決上訴人勝訴確定。另上訴人本於承攬關係請求南北公司
給付八百九十萬九千三百五十三元本息部分，第一審為南北公司敗訴之判決，南北公
司未聲明不服，已告確定︶。
被上訴人則以：被上訴人對扣押命令聲明異議，係因南北公司承攬之工程，尚未驗收
通過，工程尾款、遲延罰款、瑕疵損害賠償等數額，均有待結算確認，且南北公司按
工程合約之約定，尚需依規定報經審計部核可後始得請求，南北公司並無怠於行使權
利，被上訴人亦從未遲延給付，上訴人不得行使代位權。況被上訴人之債務經上訴人
聲請扣押後，亦無從給付，尤不生遲延問題等語，資為抗辯。
原審依審理之結果，以：上訴人主張南北公司前承包被上訴人綜合一館之營建工程，
將其中部分工程，轉交上訴人承作，上訴人於八十四年六月間全部完工，南北公司積
欠上訴人工程款八百九十萬零九千三百五十三元及自八十四年十二月十四日起之法定
遲延利息債權，此部分業經第一審判決確定。南北公司向被上訴人承包系爭工程，於
八十四年十一月間尚有前開數目之工程尾款未為請求，上訴人乃就對南北公司之債權
向台灣板橋地方法院聲請假扣押，經該院裁定准許，並經台灣新竹地方法院民事執行
處於八十四年十一月十五日發扣押命令，禁止南北公司對被上訴人之綜合一館新建工
程工程款債權在八百九十萬九千三百五十三元範圍內向被上訴人為收取或其他處分，
被上訴人亦不得對南北公司為清償。被上訴人於八十四年十一月十七日收受該扣押命
令後，否認南北公司有上開債權存在而聲明異議等事實，均為被上訴人所不爭執，並
有上訴人提出工程承攬契約影本二件、統一發票影本十三紙、請款單影本、支票及退
票理由單各一件、計價明細表三件為證，及經證人王明豹證述在卷可稽︵一審卷九至
二十、一０七、一三０至一三二頁︶，又經第一審調閱該院八十四年度執全字第一一
三九號及臺灣板橋地方法院八十四年度全第三一八八號假扣押等卷核閱無訛。上訴人
上開主張，堪信為真實。又上訴人請求南北公司給付上開債權，及請求確認南北公司
對被上訴人有上開工程款債權存在部分，均分別經第一審及原審更審前判決上訴人勝
訴確定在案。上訴人主張被上訴人應負法定遲延利息之責任，係以上訴人於八十四年
十二月十三日以本件起訴狀繕本之送達，代位南北公司催告被上訴人向南北公司給付
系爭工程尾款，而生催告之效力，被上訴人應自翌日即同月十四日起負遲延責任等情
為據。惟給付無確定期限者，債務人於債權人得請求給付時，經其催告而未給付者，
自受催告時起，負遲延責任，民法第二百二十九條第二項前段定有明文。依上開規定
，給付未有確定期限者，須債權人已得請求給付時，債務人經催告，始生遲延責任，
倘債權人尚非得請求給付時即為催告，自不能生催告之效力，亦難令債務人負法定遲
延責任。依本件被上訴人與南北公司之承攬工程合約第四條及通訊投標須知第十七條
約定：「三全部工程完成經有關單位『正式驗收合格』，並經承包商負責申請領得使
用執照及出具保固切結書與繳付本校工程結算總價百分之一保固保證金後，依『規定
』給付工程款。工程估驗或驗收請領工程款時，如逢年度結束須辦理保留預算或新年
度預算尚未撥下，因而遲延領款時，承包商不得異議」︵一審卷第六三、七六頁︶。
另依工程契約第十一條之四約定：「俟工程完全驗收合格後，甲方應即接管，經甲方
通知乙方送達領款發票日起三日內辦理付款」︵一審卷第六四頁︶。本件工程尾款，
南北公司應於系爭工程「正式驗收合格」後，結算工程款，被上訴人通知南北公司送
達領款發票日起三日內辦理付款。再依前揭投標須知第廿二條物價指數調整計付施行
細則第一項約定：「為確保工程之順利進行，特依據行政院之規定按物價指數增減率
調整工程費」。估算工程款時並須依投標須知第二十二條第九項約定：「工程結算時
，仍按合約規定方式辦理結算，並於結算詳細表內最後一項加列累計調整金額併入結
算總價。並應檢討調整計算經過情形等有關資料，報經主管機關核定後，再依機關營
繕工程及購置定製變賣財物稽察條例第廿條之規定，函送審計機關查核。」，即須經
審計機關查核，始得結算工程尾款︵一審卷第七九、八十頁︶。依上開說明，足見本
件工程尾款係至取得執照，正式驗收合格後，結算工程款，並依規定以物價指數調整
計價，報請有關單位核可，並由南北公司開立發票後三日，南北公司始得以請求給付
系爭工程尾款。而系爭工程係於八十四年十一月廿日始核發營繕工程結算驗收證明書
，為兩造所不爭執，且因結算證明書及驗收紀錄尚有加減帳之問題，被上訴人於八十
五年一月四日起至八十五年二月十七日間，即數度分別函請教育部備查及審計部查核
，而與教育部及審計部公文往返交涉，終經審計部於八十五年三月十三日准予備核。
此有被上訴人提出之八十五年一月四日85交大總繕字第0011號致審計部函，八十五年
一月十三日85交大總繕字第0176號、八十五年一月十六日85交大總繕字第0242號、八
十五年二月二日85交大總繕字第0529號致教育部函，教育部八十五年一月二十七日85
台總(二)字第85004501號、八十五年二月五日台85總字第85005263號覆被上訴人函，審
計部八十五年一月十九日台審部伍字第8500152 號、八十五年二月十七日台審部伍字
第8501251號、八十五年三月十三日台審部伍字第8501606號覆被上訴人函等函件影本
在卷可稽︵更(二)卷第九二至一０四頁︶。被上訴人並於八十五年三月二十六日通知南
北公司，應依合約開立發票請款，亦有被上訴人85交大總繕字第1223號函影本可參︵
更(二)卷第一０五頁︶。足見南北公司對被上訴人雖有上開工程尾款債權，但依工程契
約約定，南北公司須於八十五年三月二十六日受通知，由南北公司開立發票送達被上
訴人三日後，始得請求付款。則上訴人於八十四年十二月十三日以本件起訴狀送達催
告時，債權人南北公司尚不得請求給付，自不生催告之效力。被上訴人抗辯就系爭債
權，上訴人並未合法催告生效，即可採取，上訴人請求確認南北公司對被上訴人有自
八十四年十二月十四日起算法定遲延利息之債權存在，即屬無據。次按債務人怠於行
使其權利時，債權人因保全債權，得以自己之名義，行使其權利，民法第二百四十二
條前段固定有明文，但依上開規定，債權人為代位權之行使，仍應以債務人有怠於行
使權利之情形，始得以自己之名義主張權利。本件依被上訴人與南北公司間之合約約
定付款條件，系爭工程尾款係至八十五年三月十三日審計部上開函件准予備核，並經
被上訴人於八十五年三月二十六日通知南北公司開立發票請款後三日，被上訴人始有
給付義務，已如前述。又南北公司係於審計部准予備核後，同年三月二十二日即向被
上訴人領取上開款項完畢。被上訴人於收受法院扣押命令後，向南北公司支付上開工
程款之行為雖不能對抗上訴人，但仍不能據此即認南北公司有怠於行使其權利而遲不
向被上訴人請求上開工程尾款之情形，上訴人依民法第二百四十二條規定行使代位權
，自乏依據。上訴人請求確認南北公司對被上訴人就八百九十萬九千三百五十三元之
本金有自八十四年十二月十四日起至清償日止之法定遲延利息債權存在，及請求准許
代位南北公司受領八百九十萬九千三百五十三元工程款及該款之法定遲延利息部分，
均為無理由，不應准許。因而將此不應准許部分，第一審所為上訴人勝訴之判決廢棄
，改判駁回上訴人該部分在第一審之訴，經核於法並無違背。又上訴人於原審更審前
減縮應受判決事項之聲明後，不論其於減縮前，聲明請求被上訴人向南北公司給付部
分，是否仍然存在，均不影響本件判決之結果。上訴論旨，就原審取捨證據、認定事
實及解釋契約之職權行使，暨其餘贅述之理由，指摘原判決不當，求予廢棄，非有理
由。
據上論結，本件上訴為無理由，依民事訴訟法第四百八十一條、第四百四十九條第一
項、第七十八條，判決如主文。
中      華      民      國    九十二    年      三      月     十四     日
                              最高法院民事第二庭
                                  審判長法官  曾  桂  香
                                        法官  劉  延  村
                                        法官  劉  福  聲
                                        法官  黃  秀  得
                                        法官  顏  南  全
      右正本證明與原本無異
                                              書  記  官
中      華      民      國    九十二    年      三      月    二十五    日


司法院資訊處製作；財團法人民間司法改革基金會備份。
